臺灣基隆地方法院刑事裁定
111年度單禁沒字第179號
聲  請  人  臺灣基隆地方檢察署檢察官
被      告  李文逸



上列被告因違反毒品危害防制條例案件（111年度戒毒偵字第11
號），經檢察官聲請單獨宣告沒收違禁物（111年度聲沒字第166
號），本院裁定如下：
    主  文
扣案如附表編號一、六所示之物（併同難以完全析離之包裝袋）
均沒收銷燬。
其餘聲請駁回。
    理  由
一、聲請意旨略以：被告李文逸因施用毒品案件，經觀察、勒戒
    及強制戒治，因無繼續強制戒治之必要而停止戒治，業經臺
    灣基隆地方檢察署檢察官為不起訴處分確定（111年度戒毒
    偵字第11號）。惟扣案如附表編號1、6、9所示之物均為違
    禁物，爰依刑法第40條第2項及毒品危害防制條例第18條第1
    項前段規定，聲請單獨宣告沒收銷燬；另扣案如附表編號2
    、3、4、5、7、8所示之物均為被告所有供犯罪所用之物，
    爰依刑法第38條第2項規定，聲請單獨宣告沒收等語。
二、按違禁物或專科沒收之物得單獨宣告沒收，刑法第40條第2
    項定有明文。又按查獲之第一、二級毒品及專供製造或施用
    第一、二級毒品之器具，不問屬於犯罪行為人與否，均沒收
    銷燬之，毒品危害防制條例第18條第1項前段亦有明定。復
    依毒品危害防制條例第2條第2項第1、2款規定，海洛因為第
    一級毒品、甲基安非他命則為第二級毒品，依同條例第4條
    第1、2項、第8條第1、2項、第11條第1、2項、第10條第1、
    2項之規定，不得製造、運輸、販賣、轉讓、持有、施用，
    是海洛因、甲基安非他命均屬違禁物無疑，自得單獨宣告沒
    收。次按「供犯罪所用、犯罪預備之物或犯罪所生之物，屬
    於犯罪行為人者，得沒收之」、「第38條第2項、第3項之物
    、第38條之1第1項、第2項之犯罪所得，因事實上或法律上
    原因未能追訴犯罪行為人之犯罪或判決有罪者，得單獨宣告
    沒收」，刑法第38條第2項前段、第40條第3項亦分別定有明
    文。而由刑法第40條第3項之立法意旨「一、依現行實務見
    解，如有犯罪行為人死亡、逃匿等情形，除另行提起民事訴
    訟外，不得單獨宣告沒收（司法院院解字第2898號、第3403
    號、第3738號、第3834號解釋）。惟因沒收已修正為具獨立
    性之法律效果，故其宣告，不必然附隨於裁判為之，且犯罪
    行為人因死亡、曾經判決確定、刑法第19條等事由受不起訴
    處分或不受理、免訴、無罪判決者；或因刑法第19條、疾病
    不能到庭而停止審判者及免刑判決者，均可單獨宣告沒收之
    ，爰增訂第3項規定。二、另依逃犯失權法則（Fugitive Di
    sentitlement），犯罪行為人逃避刑事訴追而遭通緝時，不
    論犯罪行為人在國內或國外，法院得不待其到庭逕為沒收與
    否之裁判。爰參照德國刑法第73條、第76a條、日本刑法改
    正草案第76條、第78條、美國聯邦法典第28篇第2466條、反
    貪腐公約第54條第1項第c款及UNODC 2005年防制洗錢與資助
    恐怖行動法範本，於第3項增訂上揭因事實上或法律上原因
    未得追訴犯罪行為人之犯罪或判決有罪者，得單獨宣告沒收
    之規定。」，可見所謂「因事實上或法律上原因」，係指被
    告因疾病不能到庭、逃匿、死亡、欠缺責任能力、已判決確
    定等情形，無從接受司法機關之偵查、審判，或受不起訴處
    分、不受理、免訴、無罪判決而言。再按新修正之刑法沒收
    規定，雖已將沒收修正為具獨立性之法律效果，其宣告不必
    然附隨於裁判為之，因事實上或法律上原因未能追訴犯罪行
    為人之犯罪或判決有罪者，亦得單獨宣告沒收，惟除違禁物
    係無主物外，仍須違禁物與犯罪行為人之犯行有某種程度之
    關連，始得不問屬於犯罪行為人與否，對該犯罪行為人於裁
    判時併宣告沒收之，或對該犯罪行為人單獨宣告沒收；非謂
    凡違禁物即得對任何人為沒收之宣告。故倘被告持有毒品之
    行為未經處置，則因被告持有毒品之行為係屬犯罪行為，檢
    察官自不能置被告持有毒品之行為於不顧，逕向法院聲請單
    獨宣告沒收銷燬。
三、經查：
㈠、被告前於民國109年6月17日下午2時許，在基隆市信義區深澳
    坑路「民生世界」社區籃球場，以將海洛因與甲基安非他命
    混合置入注射針筒內加水稀釋後，再施打手臂靜脈血管之方
    式，同時施用海洛因、甲基安非他命各1次。嗣於同日下午6
    時45分許，在基隆市信義區深澳坑路168巷巷口為警攔查，
    當場扣得附表編號1、2、3所示之物，復徵得其同意採集尿
    液檢體送驗，結果呈鴉片類嗎啡、可待因及安非他命類安非
    他命、甲基安非他命之陽性反應（下稱甲案，即109年度毒
    偵字第845號案件），經本院以109年度毒聲字第99號裁定送
    觀察、勒戒（被告不服提起抗告，再經臺灣高等法院以109
    年度毒抗字第351號裁定抗告駁回而告確定），於110年8月2
    7日送法務部○○○○○○○○附設勒戒處所。被告另於109年9月8日
    晚間11時許，於新北市○○區○○街00巷0號11樓，以將甲基安
    非他命置入玻璃球吸食器內加熱燒烤，吸食所產生煙霧之方
    式，施用甲基安非他命一次，嗣於109年9月9日晚間9時20分
    許，為警持搜索票至上址執行搜索，並經徵得其同意採其尿
    液送驗，當場扣得附表編號6、7、8、9所示之物，復徵得其
    同意採集尿液檢體送驗，結果呈安非他命類安非他命、甲基
    安非他命之陽性反應，及鴉片類嗎啡、可待因陰性反應（下
    稱乙案，即109年度毒偵字第1328號案件）。上開甲、乙案
    合併執行觀察、勒戒及強制戒治後，於111年6月2日因無繼
    續強制戒治之必要而停止戒治釋放出所，並經聲請人以111
    年度戒毒偵字第11號案件為不起訴處分確定等情，有各該刑
    事裁定、不起訴處分書及臺灣高等法院被告前案紀錄表在卷
    可查，此部分事實首堪認定。
㈡、准許部分
　  依前揭111年度戒毒偵字第11號不起訴處分書所載，被告於
    甲案係施用海洛因、甲基安非他命之行為，於乙案係施用甲
    基安非他命（見111年度戒毒偵字第11號卷第108、109頁）
    ，而甲案扣得附表編號1海洛因1包、乙案扣得附表編號6甲
    基安非他命2包，分別與被告於甲案、乙案之施用行為相關
    ，且附表編號1、6經送交通部民用航空局航空醫務中心鑑定
    ，結果各檢出海洛因、甲基安非他命成分（詳如附表所示）
    ，有該中心109年6月30日航藥鑑字第0000000號毒品鑑定書
    、109年10月6日航藥鑑字第0000000號毒品鑑定書附卷可稽
    ，併同難以完全析離之包裝袋，整體視為查獲之毒品，核屬
    違禁物無疑，依毒品危害防制條例第18條第1項前段之規定
    ，應予沒收銷燬之。從而，聲請人就附表編號1、6所示之物
    聲請單獨宣告沒收銷燬，為有理由，應予准許。又經鑑驗耗
    盡之毒品，既已滅失，自無庸宣告沒收銷燬，併此敘明。
㈢、駁回部分
　⒈被告固於乙案經警查扣附表編號9海洛因1包（起初扣於109年
    度毒偵字第1328號案件），惟警方於同日採集被告尿液送驗
    後，被告尿液檢驗結果呈嗎啡陰性反應等情，有台灣檢驗科
    技股份有限公司濫用藥物實驗室－台北109年9月24日出具之
    濫用藥物檢驗報告、基隆市警察局第二分局偵辦毒品案件尿
    液檢體對照表（採尿日期：109年9月9日；尿液檢體編號：0
    00-0000號）在卷可參（見109年度毒偵字第1328號卷第13、
    229頁），且被告亦稱沒有施用該包海洛因（見109年度毒偵
    字第1328號卷第159頁）。復觀諸聲請人111年度戒毒偵字第
    11號不起訴處分書之內容，該不起訴處分書所列與乙案相關
    之犯罪事實，僅有被告於「109年9月8日晚間11時許」，「
    以將甲基安非他命置入玻璃球吸食器內加熱燒烤，吸食所產
    生煙霧之方式，施用甲基安非他命一次」乙節（見111年度
    戒毒偵字第11號卷第108、109頁），堪認該不起訴處分書之
    範圍並未包含被告施用或持有附表編號9所示海洛因之事實
    。準此，附表編號9所示海洛因1包，雖經送鑑屬實，核屬違
    禁物無訛，然被告持有該包海洛因而涉嫌持有第一級毒品部
    分，尚未經檢察官起訴或不起訴處分，自應由檢察官另行偵
    查。是以，扣案如附表編號9所示海洛因1包，在日後之偵查
    或審判中，仍有作為被告刑事犯罪證據之可能，而有繼續扣
    押之必要，尚不得在未經檢察官偵查或法院審理終結前，遽
    就該包扣案海洛因予以單獨宣告沒收銷燬。
　⒊至附表編號2、3、4、5、7、8所示之物，業經檢察官為處分
    命令予以銷毀，有臺灣基隆地方檢察署檢察官扣押（沒收）
    物品處分命令3份存卷可考（見111年度戒毒偵字第11號卷第
    113至117頁），該等物品既已不存在，本院自無再為沒收宣
    告之必要。
　⒋從而，聲請人就附表編號9所示之物聲請單獨宣告沒收銷燬，
    並就附表編號2、3、4、5、7、8所示之物聲請單獨宣告沒收
    ，容有未洽，此部分聲請無從准許，應予駁回。
四、依刑事訴訟法第455條之36第1項前段、第2項，裁定如主文
    。
中　　華　　民　　國　　111 　年　　9 　　月　13 　　日
                  刑事第六庭    法　官　姜晴文
以上正本證明與原本無異。
對於本件裁定如有不服，應於收受送達後5日內，向本院提出抗
告書狀，敘述抗告之理由，抗告於臺灣高等法院。
中　　華　　民　　國　　111 　年　　9 　　月　13 　　日
                                書記官　王麒維
附表：
編號   扣案物      鑑定報告 卷證相關案號 1 海洛因1包（驗餘淨重0.0485公克）。 交通部民用航空局航空醫務中心109年6月30日航藥鑑字第0000000號毒品鑑定書。 起初扣於109年度毒偵字第845號案件（即甲案）。 2 注射針筒2支。 無  3 盛裝注射針筒之眼鏡盒1個。  無  4 注射針筒1支。 無 起初扣於109年度毒偵字第1146號案件。 5 盛裝注射針筒之眼鏡盒1個。 無  6 甲基安非他命2包（合計驗餘淨重1.4756公克）。 交通部民用航空局航空醫務中心109年10月6日航藥鑑字第0000000號毒品鑑定書。 起初扣於109年度毒偵字第1328號案件（即乙案）。 7 安非他命吸食器2個。 無  8 注射針筒1支。 無  9 海洛因1包（驗餘淨重0.0748公克）。 交通部民用航空局航空醫務中心109年10月6日航藥鑑字第0000000號毒品鑑定書。